【裁判字號】    90,重上,39
【裁判日期】    900925
【裁判案由】    拆屋還地等
【裁判全文】
臺灣高等法院民事判決                                九十年度重上字第三九號
    上  訴  人  丁○○
                戊○○
                甲○○○
                乙○○
                丙○○
    法定代理人  翁源水
右列當事人間拆屋還地等事件，上訴人對於中華民國八十九年十月十一日臺灣士林地
方法院第一審判決 (八十七年度訴字第三六五號)，提起上訴，本院判決如左：
      主      文
上訴駁回。
第二審訴訟費用由上訴人連帶負擔。
      事      實
一、上訴人聲明求為判決：(一)、原判決關於不利上訴人部分廢棄。(二)、上開廢棄部分
    ，被上訴人在第一審之訴及其假執行之聲請駁回。(三)、第一、二審之訴訟費用由
    被上訴人負擔。其事實上陳述，除與原判決記載相同部分，予以引用外，並補稱
    略以：(一)、上訴人之被繼承人劉寶鳳買受系爭建物後，即對當時之地主支付租金
    ，於民國（下同）六十一間系爭土地之部分共有人即訴外人王觀煌、王觀流、王
    張妹妹、楊王素、王洪水昧曾對劉寶鳳提起給付租金之訴，雙方並成立和解，足
    證系爭建物之前手就系爭土地有租賃關係存在。(二)、系爭建物於日據時期之昭和
    二年間，由訴外人江隆發辦畢保存登記，其後於昭和十五年間移轉登記予訴外人
    蔡松根，並於四十一年間辦畢總登記，於四十三年間移轉登記予訴外人陳財，再
    於五十六年間由上訴人之母劉寶鳳買受，顯然訴外人江隆發於日據時期辦理保存
    登記時有得系爭土地之全體共有人同意，其後系爭建物坐落基地之歷次土地所有
    權人均無異議，自應推定上訴人對系爭土地有租賃權，在未經合法終止前，上訴
    人並非無權占有。所用之證據，除援用原審之立證方法外，並補提出系爭土地之
    共有人王觀煌、王觀流、王張妹妹、楊王素、王洪水昧起訴狀繕本及和解筆錄各
    乙件為證。
二、被上訴人聲明求為判決：(一)、上訴駁回。(二)、第二審訴訟費用由上訴人連帶負擔
    。其事實上陳述，除與原判決記載相同部分，予以引用外，並補稱略以：(一)、上
    訴人迄未提出系爭土地共有人之一即訴外人李雲英同意將系爭土地出租予上訴人
    或其母劉寶鳳之證據，足認其並未經系爭土地之全體共有人同意。(二)、上訴人所
    提出之租金收據影本及證人杜碧綢所為之證言縱令屬實，亦不得拘束被上訴人。
    (三)、系爭土地之部分前地主王觀洋縱曾以存證信函通知上訴人是否有優先購買之
    意願，亦不足以此推論上訴人為系爭土地土之地上權人。所用之證據，援用原審
    之立證方法。
      理      由
一、本件原被上訴人曾錫隆、李家樂原為坐落台北市○○區○○段二小段九三四地號
    及同所九三五地號土地所有權共有人之一；原被上訴人曾錫隆、李家樂、曾錫耀
    為同所九三四之一地號土地所有權共有人之一（以上三筆土地簡稱系爭土地），
    於原審繫屬中之八十八年九月間將其應有部分分別移轉予被上訴人富上建設開發
    股份有限公司（下稱富上公司），被上訴人富上公司乃徵得兩造之同意，於九十
    年四月二十五日聲明承當訴訟（見本院卷第五十二至第五十五頁），並有曾錫耀
    、曾錫隆、李家樂同意書可按（見本院卷第七十九至八十四頁），核與民事訴訟
    法第四百六十三條、第二百五十四條第一項但書規定相符，應予准許。合先敘明
    。
二、被上訴人起訴主張：系爭土地為伊等及其他共有人所共有，其上如附圖編號甲、
    乙、丙部分所示土地，遭上訴人所共有門牌號碼台北市○○街○段二三０號建物
    無權占用，迭經催討，均置之不理等情，爰依民法第七百六十七條、第八百二十
    一條、第一百八十四條第一項前段及第一百七十九條規定，求為命上訴人將坐落
    於如附圖編號甲、乙、丙部分所示土地上之建物拆除，將土地交還被上訴人及其
    他共有人全體之判決。
    上訴人則以：上開建物係上訴人之被繼承人劉寶鳳於五十三年間經由買賣取得，
    上開建物係建於日據時期，當時基地所有人口頭承諾，除重建外可使用至該建物
    損壞為止，雖無書立字據，惟自五十三年間起，當時系爭土地之所有人即向上訴
    人之被繼承人劉寶鳳收取租金，劉金鳳未曾拒付，況系爭土地之部分前所有人即
    訴外人王觀流、王觀洋、林王瓔珠亦曾於八十五年七月十一日以存證信函通知上
    訴人是否有意優先承購，足證上訴人確係土地法第一百零四條所稱之地上權人，
    並非無權占有云云，資為抗辯。
三、經查被上訴人主張系爭土地為伊等及其他共有人所共有，而門牌號碼台北市○○
    街○段二三○號建物，為上訴人所共有，占用系爭土地內如附圖編號甲、乙、丙
    部分，面積分別為四二平方公尺、三平方公尺及六平方公尺，合計為五十一平方
    公尺之事實，為上訴人所不爭執，並有土地及建物登記謄本可稽（見原審卷第一
    一至二十三頁、七十九至一０二頁），且經原審赴現場勘驗屬實，製有勘驗筆錄
    在卷（見原審卷第一六五至一六六頁），並經台北市建成地政事務所派員實施測
    量鑑定明確，亦有該所複丈成果圖可據（見原審卷第一七三頁），自堪信為真實
    。
四、上訴人雖辯稱：伊等之被繼承人劉寶鳳向其前手購買系爭建物時，當時系爭土地
    所有人以口頭承諾，除重建外可使用至該建物損壞為止云云，但為被上訴人所否
    認，而上訴人復不能舉證以資證明，自無足取。上訴人另辯稱：自五十三年間起
    ，系爭土地所有人即依約定派代表向劉寶鳳收取租金，劉寶鳳未曾拒付，雖嗣後
    因土地所有人有部分死亡，致未再繼續向上訴人收取租金，但伊等均願意繼續給
    付租金，足認兩造間有租賃關係存在云云（見原審卷第一八六反面）。惟按共有
    物之出租，為共有物之管理行為，依民法第八百二十條第一項規定，除契約另有
    訂定外，應由共有人共同為之，並無土地法第三十四條之一第一項規定之適用（
    參照最高法院七十九年五月二十九日第二次民事庭會議決議）。上訴人固提出自
    六十七年間起至八十六年間之租金收據為證（見原審卷第四十四至六十二頁），
    並舉證人即系爭土地共有人之一杜碧綢所為之證言為證（見原審卷第一三二頁反
    面、一三三頁），惟微論已為被上訴人所否認，即使上開租金收據之收取人亦僅
    為杜碧綢一人，並非共有人全體，而上訴人復於原審自認伊等之被繼承人劉寶鳳
    當年購買上開建物時，前手告知共有人之一李雲英之租金，直接辦理提存即可，
    因此自始未曾向共有人李雲英本人接洽過承租土地事宜，嗣李雲英死亡後，伊等
    不知其繼承人，故不知要向何人繳納此部分租金等情（見原審卷第二八二頁），
    足證上訴人及其被繼承人劉寶鳳未經系爭土地之全體共有人同意租用系爭土地。
    至系爭土地之部分共有人即訴外人王觀湟、王觀流、王張妹妹、楊王素、王洪水
    昧雖曾於八十六年十二月間起訴向上訴人之被繼承人劉寶鳳請求給付租金，並成
    立和解（見本院卷第四十四至四十八頁），惟並未經全體共有人之同意（當時尚
    有其他共有人王光堂、朱王昌文、王吳麗卿、李雲英─見本院卷第五十九至六十
    一頁之上訴人所提出之共有人詳表），依上開說明，對被上訴人即不生效力，足
    見上訴人所為此部分之辯解均無足取。
五、上訴人又辯稱系爭土地之前地主即訴外人王觀洋於八十五年七月間，將其系爭土
    地應有部分分別出售予曾錫耀、曾錫隆、李家樂時，曾以存證信函通知上訴人是
    否有意優先承購，足證伊等有土地法第一百零四條所稱之地上權，非無權占有云
    云，固亦據其提出該存證信函為證（見本院卷第四十一頁），惟查王觀洋未經全
    體共有人之同意所為之上開意思表示，不得拘束全體共有人，何況上訴人亦非地
    上權人，無土地法第一百零四條之適用，是上訴人尚不得執此通知而推定有其己
    有使用系爭土地之正當權源。
六、綜上所述，上訴人所共有之系爭建物就如附圖編號甲、乙、丙部分所示土地，既
    無占有之正當權源，則被上訴人請求上訴人將坐落於如附圖編號甲、乙、丙部分
    所示土地上之建物拆除，將土地交還被上訴人及其他共有人全體，自屬有據，應
    予准許。從而，原審所為上訴人敗訴之判決，核無違誤，上訴論旨猶執前詞指
    摘原判決不當，求予廢棄改判，為無理由。
七、至兩造其餘之攻擊或防禦方法及未經援用之證據，經本院斟酌後，認為均不足以
    影響本判決之結果，自無逐一詳予論駁之必要，併此敘明。
八、據上論結，本件上訴為無理由，依民事訴訟法第四百四十九條第一項、第八十五
    條第二項，判決如主文。
中      華      民      國     九十     年      九      月    二十五    日
                            台灣高等法院民事第十三庭
                                審判長法  官  林  鄉  誠
                                      法  官  陳  駿  璧
                                      法  官  劉  清  景
右正本係照原本作成。
如不服本判決，應於收受送達後二十日內向本院提出上訴書狀，其未表明上訴理由者
，應於提出上訴後二十日內向本院補提理由書狀（均須按他造當事人之人數附繕本）
上訴時應提出委任律師或具有律師資格之人之委任狀；委任有律師資格者，另應附具
律師及格證書及釋明委任人與受任人有民事訴訟法第四百六十六條之一第一項但書或
第二項（詳附註）所定關係之釋明文書影本。
中      華      民      國     九十     年      九      月    二十七    日
                                      書記官  高  澄  純
附註：
民事訴訟法第四百六十六條之一（第一項、第二項）：
對於第二審判決上訴，上訴人應委任律師為訴訟代理人。但上訴人或其法定代理人具
有律師資格者，不在此限。
上訴人之配偶、三親等內之血親、二親等內之姻親，或上訴人為法人、中央或地方機
關時，其所屬專任人員具有律師資格並經法院認為適當者，亦得為第三審訴訟代理人
。


司法院資訊處製作；財團法人民間司法改革基金會備份。
